臺灣彰化地方法院刑事判決
111年度訴字第519號
公  訴  人  臺灣彰化地方檢察署檢察官
被      告  李健偉


                    （另案在法務部矯正署臺中戒治分所執行強制戒治中）
上列被告因加重詐欺等案件，經檢察官提起公訴（110年度偵字
第6081號），被告於準備程序進行中就被訴事實為有罪之陳述，
本院進行簡式審判程序，判決如下：
    主  文
李健偉犯附表編號1至3所示之罪，各處如附表編號1至3「主文」
欄所示之刑。應執行有期徒刑壹年柒月。
未扣案之犯罪所得新臺幣壹仟柒佰肆拾元沒收，於全部或一部不
能沒收或不宜執行沒收時，追徵其價額。
    犯罪事實及理由
一、程序事項：被告李健偉就被訴事實為有罪之陳述，經本院合
    議庭裁定由受命法官獨任以簡式審判程序審理，依刑事訴訟
    法第273條之2、同法第159條第2項之規定，不適用傳聞法則
    有關限制證據能力之相關規定；並得依同法第310條之2準用
    同法第454條之規定製作略式判決書，僅需記載犯罪事實、
    證據名稱及應適用之法條，且得以簡略方式為之，先予敘明
    。
二、犯罪事實：李健偉於民國109年8月間某日，加入真實姓名年
    籍不詳綽號「帝王蟹」之人所屬三人以上所組成、以實施詐
    術為手段、具有持續性及牟利性之有結構性詐欺集團組織（
    李健偉違反組織犯罪防制條例部分，業經臺灣彰化地方檢察
    署檢察官以109年度偵字第9871、10772、11796、11909、12
    257號提起公訴，不在本件起訴範圍內），擔任俗稱「車手
    」之工作，並可藉此獲得提款金額1％之報酬，而與「帝王蟹
    」及該詐欺集團其他姓名年籍不詳之成員共同意圖為自己不
    法之所有，基於三人以上共同詐欺取財及隱匿詐欺所得去向
    之洗錢犯意聯絡，由該詐欺集團不詳成員於附表編號1至3所
    載之詐欺時間、以附表編號1至3所示之方式向林君恬、饒家
    駿、賴俐澐施用詐術，致林君恬、饒家駿、賴俐澐等人均陷
    於錯誤，依指示匯款至渣打國際商業銀行（下稱渣打銀行）
    帳號00000000000000號帳戶內（匯款時間、金額詳如附表所
    載），再由李健偉持該渣打銀行帳戶之提款卡，於附表編號
    1至3所示之提領時間、地點，提領林君恬、饒家駿、賴俐澐
    等人遭詐欺匯入之款項，再將提領所得之款項交付予該詐欺
    集團上手，以此方式隱匿詐欺犯罪所得之去向，李健偉並因
    此獲得報酬共新臺幣（下同）1,740元。
三、前項犯罪事實，有下列證據可資為佐：
  ㈠被告李健偉於警詢、偵查中、本院審理時之供述。
  ㈡證人即告訴人賴俐澐、饒家駿、林君恬於警詢時之證言(偵卷
    第19至33頁)。
  ㈢被告李健偉提領時地一覽表及監視器照片(偵卷第43頁)。
  ㈣告訴人賴俐澐受詐欺部分：內政部警政署反詐騙諮詢專線紀
    錄表、苗栗縣警察局頭份分局頭份派出所受理各類案件紀錄
    表、受理刑事案件報案三聯單、受理詐騙帳戶通報警示簡便
    格式表、金融機構聯防機制通報單(偵卷第45至55頁)。
  ㈤告訴人饒家駿受詐欺部分：內政部警政署反詐騙諮詢專線紀
    錄表、新北市政府警察局汐止分局社后派出所受理各類案件
    紀錄表、受理刑事案件報案三聯單、受理詐騙帳戶通報警示
    簡便格式表(偵卷第61至69頁)。
  ㈥告訴人林君恬受詐欺部分：內政部警政署反詐騙諮詢專線紀
    錄表、臺中市政府警察局第一分局西區派出所受理詐騙帳戶
    通報警示簡便格式表、受理刑事案件報案三聯單、受理各類
    案件紀錄表、告訴人林君恬匯款截圖及通話紀錄之翻拍照片
    (偵卷第73至83頁)。
四、論罪科刑部分：
　㈠按洗錢防制法第15條之特殊洗錢罪，係在無法證明前置犯罪
    之特定不法所得，而未能依洗錢防制法第14條之一般洗錢罪
    論處時，始予適用。倘能證明人頭帳戶內之資金係前置之特
    定犯罪所得，即應逕以一般洗錢罪論處，自無適用特殊洗錢
    罪之餘地。例如詐欺集團向被害人施用詐術後，為隱匿其詐
    欺所得財物之去向，而令被害人將其款項轉入該集團所持有
    、使用之人頭帳戶，並由該集團所屬之車手前往提領詐欺所
    得款項得逞，檢察官如能證明該帳戶內之資金係本案詐欺之
    特定犯罪所得，即已該當於洗錢防制法第14條第1項之一般
    洗錢罪；至若無法將人頭帳戶內可疑資金與本案詐欺犯罪聯
    結，而不該當第2條洗錢行為之要件，當無從依洗錢防制法
    第14條第1項之一般洗錢罪論處，僅能論以洗錢防制法第15
    條第1項之特殊洗錢罪。另過去實務認為，行為人對犯特定
    犯罪所得之財物或利益作直接使用或消費之處分行為，或僅
    將自己犯罪所得財物交予其他共同正犯，祇屬犯罪後處分贓
    物之行為，非本條例所規範之洗錢行為，惟依修正後洗錢防
    制法規定，倘行為人意圖掩飾或隱匿特定犯罪所得來源，而
    將特定犯罪所得直接消費處分，甚或交予其他共同正犯，而
    由共同正犯以虛假交易外觀掩飾不法金流移動，即難認單純
    犯罪後處分贓物之行為，應仍構成洗錢防制法第2條第1或2
    款之洗錢行為（最高法院108年度台上字第1744號判決意旨
    參照）。本件被告所參與之詐欺集團詐欺告訴人林君恬、饒
    家駿、賴俐澐，使其等將款項匯入該詐欺集團持用之人頭帳
    戶，由被告提領後交付予詐欺集團上手成員，以隱匿詐欺所
    得之去向，應成立洗錢防制法第14條第1項之一般洗錢罪。
　㈡核被告就附表編號1至3所為，均係犯刑法第339條之4第1項第
    2款之三人以上共同詐欺取財罪、洗錢防制法第14條第1項之
    一般洗錢罪。
　㈢被告就上開犯罪事實，與「帝王蟹」及參與詐欺告訴人林君
    恬、饒家駿、賴俐澐犯行之該詐欺集團不詳成員間，均具有
    犯意聯絡及行為分擔，皆為共同正犯。
　㈣被告所屬詐欺集團成員對告訴人饒家駿多次施用詐術致其多
    次受詐騙匯款，係基於同一犯意及利用同一機會所為，且犯
    罪時間密接，係在實現同一犯罪目的而侵害同一法益，屬接
    續犯，僅論以一罪。
　㈤被告於附表編號1至3均係以一行為同時觸犯加重詐欺取財罪
    、一般洗錢罪，均屬想像競合犯，各應從一重之刑法第339
    條之4第1項第2款之三人以上共同詐欺取財罪處斷。又想像
    競合犯之處斷刑，本質上係「刑之合併」。其所謂從一重處
    斷，乃將想像競合犯組成之評價上數罪，合併為科刑一罪，
    其所對應之刑罰，亦合併其評價上數罪之數法定刑，而為一
    個處斷刑。易言之，想像競合犯侵害數法益者皆成立犯罪，
    論罪時必須輕、重罪併舉論述，同時宣告所犯各罪名，包括
    各罪有無加重、減免其刑之情形，亦應說明論列，量刑時併
    衡酌輕罪部分量刑事由，評價始為充足，然後依刑法第55條
    前段規定「從一重處斷」，非謂對於其餘各罪可置而不論。
    因此，法院決定處斷刑時，雖以其中最重罪名之法定刑，做
    為裁量之準據，惟於裁量其輕重時，仍應將輕罪合併評價在
    內（最高法院108年度台上字第4408號判決意旨參照）。查
    被告於審判中已自白洗錢犯行（見本院卷第83、186頁），
    就所犯洗錢防制法第14條第1項之一般洗錢罪，符合同法第1
    6條第2項所定之減輕其刑規定，上開減輕事由，自應於量刑
    時併予衡酌。
　㈥加重詐欺取財罪係侵害個人財產法益之犯罪，應以被害人數
    決定其犯罪之罪數，被告就附表編號1至3所示各次犯行，係
    分別侵害告訴人林君恬、饒家駿、賴俐澐之財產法益，被害
    人不同，自應分論併罰。
　㈦起訴書雖認被告尚有於109年8月24日19時42分許，提領上開
    渣打銀行帳號00000000000000號帳戶內之23,000元，但比對
    告訴人林君恬、饒家駿、賴俐澐匯款金額、時間及被告提領
    金額、時間，可知被告於109年8月24日18時30分至34分所提
    領之105,000元，係告訴人林君恬、饒家駿受詐騙匯入之款
    項；於109年8月24日18時56分至58分許所提領之69,000元，
    係告訴人饒家駿、賴俐澐受詐騙匯入之款項，至被告於同日
    19時42分所提領之23,000元，則已非屬本案告訴人等所匯入
    之款項。
　㈧爰以行為人之責任為基礎，審酌被告明知詐欺集團橫行，竟
    加入詐欺集團，擔任提款車手角色，與該詐欺集團其他成員
    彼此分工合作，共同詐取告訴人林君恬、饒家駿、賴俐澐之
    財物，造成上開告訴人受有財產上之損害，犯後未能賠償告
    訴人等所受損害之犯後態度，被告犯後坦承洗錢犯行，其擔
    任提款車手，非居於本案犯罪之主導地位，及其各次參與之
    情節、犯罪所生損害、被告智識程度為高中肄業、未婚等一
    切情狀，分別量處如附表編號1至3「主文」欄所示之刑。復
    審酌被告所犯附表編號1至3所示各罪，均為加入詐欺集團後
    所犯，其行為態樣、手段大致相同，犯罪時間為同一天，並
    斟酌被告實行各次犯行之次數、不法內涵、侵害法益程度等
    情，為整體非難評價後，依刑法第51條第5款之規定，定其
    應執行之刑為有期徒刑1年7月。
五、關於沒收：按犯罪所得，屬於犯罪行為人者，沒收之，於全
    部或一部不能沒收或不宜執行沒收時，追徵其價額，刑法第
    38條之1第1項前段、第3項定有明文。本件被告擔任詐欺集
    團車手，可獲得之報酬為提款金額的1％，而被告提領附表編
    號1至3告訴人林君恬、饒家駿、賴俐澐遭詐騙匯款之金額總
    計為174,000元（不含手續費），計算被告於本案獲得之犯
    罪所得為1,740元，應依刑法第38條之1第1項前段之規定宣
    告沒收，並依同條第3項之規定，諭知於全部或一部不能沒
    收或不宜執行沒收時，追徵其價額。
六、據上論斷，依刑事訴訟法第273條之1第1項、第299條第1項
    前段、第310條之2、第454條第1項，判決如主文。
本案經檢察官傅克強提起公訴，檢察官黃建銘到庭執行職務。
中　　華　　民　　國　　111 　年　　7 　　月　　22　　日
                  刑事第七庭    法  官  王素珍
以上正本證明與原本無異。　　　　　　　　　
如不服本判決應於收受判決後20日內向本院提出上訴書狀，並應
敘述具體理由。其未敘述上訴理由者，應於上訴期間屆滿後20日
內向本院補提理由書（均須按他造當事人之人數附繕本）「切勿
逕送上級法院」。
告訴人或被害人對於判決如有不服具備理由請求檢察官上訴者，
其上訴期間之計算係以檢察官收受判決正本之日期為準。
中　　華　　民　　國　　111 　年　　7 　　月　　22　　日
                                書記官　王心怡
附錄本案論罪科刑法條：
中華民國刑法第339條之4
犯第339條詐欺罪而有下列情形之一者，處1年以上7年以下有期
徒刑，得併科1百萬元以下罰金：
一、冒用政府機關或公務員名義犯之。
二、三人以上共同犯之。
三、以廣播電視、電子通訊、網際網路或其他媒體等傳播工具，
    對公眾散布而犯之。
前項之未遂犯罰之。
洗錢防制法第14條
有第二條各款所列洗錢行為者，處7年以下有期徒刑，併科新臺
幣5百萬元以下罰金。
前項之未遂犯罰之。
前二項情形，不得科以超過其特定犯罪所定最重本刑之刑。
附表：
編號 詐欺時間、方式及匯款時間、金額 提領時間、地點及金額  主  文 1 於109年8月24日18時許，自稱廠商打電話向林君恬佯稱：先前網路購物資料有誤，需要退換貨云云。後又自稱銀行人員打電話接續向林君恬詐稱：網路銀行可能遭盜用，要在手機網路銀行APP上操作等語，使林君恬陷於錯誤，依指示操作網路銀行，而於同日18時26分許，匯款20,999元至渣打銀行帳號00000000000000號帳戶內。 於109年8月24日18時30分至34分許，在彰化縣○○鎮○○路0號鹿港鎮農會，共提領105,000元（含林君恬、饒家駿受詐騙匯入之款項；不含手續費）。 於109年8月24日18時56分至58分許，在彰化縣○○鎮○○路000號彰化區漁會，共提領69,000元（含饒家駿、賴俐澐受詐騙匯入之款項；不含手續費）。  李健偉犯三人以上共同詐欺取財罪，處有期徒刑壹年貳月。 2 於109年8月24日17時1分許，自稱MOMO購物中心客服打電話向饒家駿佯稱：先前購物訂單被誤植為廠商，會被以廠商名義請款云云。後又自稱銀行客服打電話接續向饒家駿詐稱：要關閉網路銀行的個人資料才可以完成交易等語，使饒家駿陷於錯誤，依指示操作網路銀行，而於同日18時23分、25分、28分、52分、53分許，分別匯款49,987元、6,153元、27,925元、49,982元、8,106元至渣打銀行帳號00000000000000號帳戶內。   李健偉犯三人以上共同詐欺取財罪，處有期徒刑壹年肆月。 3 於109年8月24日18時43分許，打電話向賴俐澐佯稱：先前網路購物遭重複扣款12次，要解除重複扣款須按指示操作網路銀行等語，使賴俐澐陷於錯誤，依指示操作網路銀行，而於同日18時47分許，匯款11,013元至渣打銀行帳號00000000000000號帳戶內   李健偉犯三人以上共同詐欺取財罪，處有期徒刑壹年壹月。